ACORDAO-COMPLETO-2502290

ACÓRDÃO 2132/2021 ATA 36/2021 - PLENÁRIO

VISTOS, relatados e discutidos estes autos de Representação, oferecida pela Secretaria de Controle Externo de Aquisições Logísticas (Selog) , em face de supostas irregularidades relacionadas ao PE SRP 12/2021, promovido pelo Instituto Chico Mendes de Conservação da Biodiversidade - ICMBio (Uasg 443033) , tendo por objeto a aquisição de cinquenta tratores de esteira com lâmina frontal a serem destinados a atividades de campo e combate a incêndios florestais, 
ACORDAM os Ministros do Tribunal de Contas da União, reunidos em sessão de Plenário, ante as razões expostas pelo Relator, em:
9.1. conhecer o presente processo como representação, satisfeitos os requisitos de admissibilidade constantes no art. 113, § 1º, da Lei 8.666/1993, c/c o art. 237, inciso VI e parágrafo único, do Regimento Interno/TCU, e no art. 103, § 1º, da Resolução - TCU 259/2014;
9.2. no mérito, considerar a presente representação parcialmente procedente;
9.3. determinar ao Instituto Chico Mendes de Conservação da Biodiversidade (ICMBio) , com fundamento no art. 4º, inciso I, da Resolução - TCU 315/2020, que, no prazo de trinta dias, promova a anulação do Pregão Eletrônico SRP 12/2021, em razão da existência de indícios de preço referencial superestimado e de sobrepreço na proposta vencedora, o que pode resultar em dano ao Erário, em violação ao art. 15, V e § 1º, da Lei 8.666/1993, c/c o art. 3º, XI, "a", item 2, do Decreto 10.024/2019, informando ao TCU os encaminhamentos realizados;
9.4. dar ciência ao Instituto Chico Mendes de Conservação da Biodiversidade (ICMBio) , com fundamento no art. 9º, inciso I, da Resolução - TCU 315/2020, sobre as seguintes impropriedades/falhas, identificadas no Pregão Eletrônico SRP 12/2021, para que sejam adotadas medidas internas com vistas à prevenção de outras ocorrências semelhantes:
9.4.1. ausência de realização de nova pesquisa de preços, tendo em vista as modificações ocorridas no termo de referência, uma vez que foi aproveitada aquela realizada para o certame anterior, apenas com acréscimo de propostas ofertadas no Pregão Eletrônico SRP 10/2021, em afronta ao art. 15, V e § 1º, da Lei 8.666/1993, c/c art. 3º, XI, "a", item 2, do Decreto 10.024/2019;
9.4.2. ausência de justificativa devidamente fundamentada para a definição do quantitativo do objeto licitado e das localidades em que os equipamentos devem ser entregues, em violação ao art. 7º, V, da IN Seges 40/2020, ao art. 15, § 7º, II, da Lei 8.666/1993 e ao princípio da motivação;
9.4.3. ausência de justificativa devidamente fundamentada para fixação de limites máximos em critérios técnicos do objeto licitado, a exemplo da potência máxima do motor e do valor da pressão sobre o solo, em face da possível violação ao princípio motivação, ao art. 3º, inciso XI, alínea "a", item 1, do Decreto 10.024/2019, e ao art. 3º, incisos I a III, da Lei 10.520/2002; e
9.4.4. ausência de justificativa devidamente fundamentada para o não fracionamento do objeto licitado, com o objetivo de aproveitar as peculiaridades do mercado, a exemplo da regionalização da aquisição por unidade da federação ou região, que pode ter resultado em prejuízo à competividade no certame, em possível violação ao princípio da economicidade e ao disposto no art. 15, IV, da Lei 8.666/1993;
9.4.5. ausência de instauração de processos administrativos visando à apuração da conduta da Empresa DCCO Soluções em Energia e Equipamentos Ltda. (CNPJ 01.475.599/0002-63) , consistente na sua recusa em manter a proposta para o item 1 do Pregão Eletrônico SRP 10/2021, considerando o disposto no art. 7º da Lei 10.520/2002, c/c o art. 19, III, do Decreto 10.024/2019, bem como da Empresa Sotreq S/A (CNPJ 34.151.100/0013-74) , que deixou de encaminhar os documentos de habilitação, no bojo Pregão Eletrônico SRP 12/2021, em violação ao disposto no art. 7º da Lei 10.520/2002 c/c o art. 19, III, do Decreto 10.024/2019;
9.5. informar ao Instituto Chico Mendes de Conservação da Biodiversidade (ICMBio) e à Empresa DCCO Soluções em Energia e Equipamentos Ltda. quanto ao presente Acórdão; e
9.6. arquivar os presentes autos, nos termos do art. 169, III, do Regimento Interno/TCU, sem prejuízo de que a Selog monitore a determinação supra.

Representação sobre possíveis irregularidades em pregão eletrônico que tem por objeto a aquisição de cinquenta tratores de esteira com lâmina frontal a serem destinados a atividades de campo e combate a incêndios florestais.

Instituto Chico Mendes de Conservação da Biodiversidade (ICMBio).

3. Representante/Interessado:
3.1. Representante: Secretaria de Controle Externo de Aquisições Logísticas (Selog).   
3.2. Interessada: DCCO Soluções em Energia e Equipamentos Ltda. (01.475.599/0001-82).

13.1. Ministros presentes: Ana Arraes (Presidente), Walton Alencar Rodrigues, Benjamin Zymler, Augusto Nardes, Aroldo Cedraz, Raimundo Carreiro, Bruno Dantas, Vital do Rêgo e Jorge Oliveira.
13.2. Ministros-Substitutos presentes: Augusto Sherman Cavalcanti (Relator), Marcos Bemquerer Costa e André Luís de Carvalho.

AUGUSTO SHERMAN

Em exame Representação, oferecida pela Secretaria de Controle Externo de Aquisições Logísticas (Selog) , em face de supostas irregularidades relacionadas ao PE SRP 12/2021 promovido pelo Instituto Chico Mendes de Conservação da Biodiversidade - ICMBio (Uasg 443033) , tendo por objeto a aquisição de cinquenta tratores de esteira com lâmina frontal a serem destinados a atividades de campo e combate a incêndios florestais, sendo permitidas adesões tardias (peças 4, p. 1, 5, p. 1, 16, p. 1; e 17, p. 1) , perfazendo o preço global estimado de R$ 46.900.000,00 (item 1.1 do TR, peça 5, p. 1) .
Referida Representação decorreu do acompanhamento realizado pela Selog de editais e atas de licitações, por meio do sistema Alice, sendo que, ao fim e ao cabo, a unidade técnica lançou aos autos a instrução de peças 139-141, cujos excertos adoto como relatório, in verbis:
	
"1. Em acompanhamento de editais e atas de licitações, por meio do sistema Alice, a Selog identificou possíveis irregularidades relacionadas aos Pregões Eletrônicos SRP 10/2021 (especificamente o item 1 desse certame) e 12/2021, do Instituto Chico Mendes de Conservação da Biodiversidade (ICMBio) , ambos para aquisição de cinquenta tratores de esteira com lâmina frontal a serem destinados a atividades de campo e combate a incêndios florestais, sendo permitidas adesões tardias, nos termos das minutas de Ata de Registro de Preços anexadas aos respectivos instrumentos convocatórios (peças 4, p. 11, e 16, p. 10) .
2.	Conforme consignado na instrução anterior (peça 47, p. 6, parágrafos 22.2 e 22.3) , a licitação do item 1 do Pregão Eletrônico SRP 10/2021 restou fracassada, o que levou o ICMBio a deflagrar um certame específico para a aquisição do seu objeto, no caso o Pregão Eletrônico SRP 12/2021. Entre ambos, houve alteração no local de entrega dos equipamentos e, também, nos valores estimados, sem que houvesse justificativa para esse aumento nos novos estudos técnicos preliminares (peça 7, p. 3) :
a) Pregão Eletrônico SRP 10/2021: Brasília-DF, Santarém-PA, Cabedelo-PB, Rio de Janeiro-RJ e Florianópolis-SC, com valor unitário estimado de R$ 755.378,75 (peça 17, p. 1) ; e
b) Pregão Eletrônico SRP 12/2021: Brasília-DF, Cuiabá-MT, Goiânia-GO, Lagoa Santa-MG e Lençóis-BA, com valor unitário estimado de R$ 938.000,00 (peça 5, p. 1) .
3.	Consta na ata do Pregão Eletrônico SRP 10/2021 (peça 20, p. 1-2) que quatro licitantes participaram do certame: Otmiza, DCCO, Rota Oeste e ImperioGN. As propostas da Otmiza (R$ 750.000,00) e DCCO (R$ 760.000,00) foram recusadas. A primeira, por não atender alguns requisitos das especificações técnicas e pelo fato de a empresa estar impedida de licitar e contratar no âmbito da União. Já a segunda, em razão da divergência quanto ao local de entrega dos tratores. Em seguida, o pregoeiro cancelou o item, porque as duas outras propostas estavam com valor acima do estimado (R$ 900.000,00 e R$ 1.290.000,00, respectivamente) .
4.	A instrução pretérita destacou (peça 47, p. 7, parágrafo 22.6) , neste ponto, que o edital havia informado todos os locais de entrega com clareza (peças 17, p. 1) e, assim, não poderia a DCCO alegar tal desconhecimento.
5.	No certame subsequente (ata na peça 9) , quatro empresas participaram da disputa: Sotreq, Rota Oeste, DCCO e ImperioGN, ofertando os valores finais de R$ 878.000,00, R$ 880.000,00, R$ 936.950,00 e R$ 938.000,00, respectivamente. A Sotreq e a Rota Oeste foram inabilitadas, a primeira por deixar de apresentar os documentos de habilitação e a segunda, por não atender aos requisitos de qualificação técnica. Ambas interpuseram recursos, os quais foram julgados improcedentes. O certame foi homologado e o objeto adjudicado para a empresa DCCO (peça 131) .
6.	Dessa forma, a instrução anterior apontou os seguintes indícios de irregularidades:
a) preço referencial superestimado no Pregão Eletrônico 12/2021, capaz de resultar em dano ao Erário no montante de R$ 11.310.000,00, em face de sobrepreço de aproximadamente 32%, quando comparado com valores ofertados pela DCCO em outras licitações recentes (peça 47, p. 4-8, parágrafos 15-40) ;
b) especificações técnicas excessivas e injustificadas, entre as quais o estabelecimento de potência máxima (em vez de apenas potência mínima) e de intervalo de valor para pressão sobre o solo, em afronta ao art. 3º, inciso XI, alínea 'a', item 1, do Decreto 10.024/2019 e ao art. 3º, incisos I a III, da Lei 10.520/2002, fato que pode ter resultado em restrição indevida da competitividade nos certames (peça 47, p. 9, parágrafos 41-44) ;
c) ausência de memória de cálculo para os quantitativos de tratores e os preços estimados, bem como de justificativa para o aumento nessa estimativa de valores entre os dois certames, os quais ocorreram no intervalo de tempo de 32 dias (peça 47, p. 9, parágrafos 45-46) ;
d) desistência indevida da empresa DCCO, com preço ofertado de R$ 760.000,00, no primeiro certame, com aceitação irregular por parte do pregoeiro, em afronta ao art. 19, III, do Decreto 10.024/2019 (peça 47, p. 9-11, parágrafos 47-54) ; e
e) impedimento de licitar que atingia uma das filiais da DCCO (peça 47, p. 11-12, parágrafos 55-64) .
7.	Em decorrência, foi proposta a adoção de medida cautelar e a realização de oitiva e diligência do ICMBio, bem como a sua manifestação sobre a possibilidade de construção participativa das deliberações, facultando-se, ainda, a oportunidade para que a empresa DCCO Soluções em Energia e Equipamentos Ltda. pudesse se manifestar nos autos na defesa dos seus interesses, o que contou com a anuência dos dirigentes desta Unidade Técnica e do Ministro-Relator (peças 47-49) .
8.	A adoção da medida acautelatória foi ratificada pelo Tribunal por meio do Acórdão 1436/2021-TCU-Plenário.
9.	Promovidas as oitivas e diligências quanto às alegações do representante e demais questões levantadas por esta Unidade Técnica, passa-se a analisar as respostas apresentadas, tópico a tópico, conforme transcrição/contextualização a seguir.
 (..) 
EXAME TÉCNICO
Item 'a' da oitiva: indícios de preço referencial superestimado e de sobrepreço na proposta atualmente vencedora, da DCCO Soluções em Energia e Equipamentos Ltda., o que pode resultar em dano ao Erário;
Item 'c.2' da oitiva: deficiências no estudo técnico preliminar (ETP) , tendo em vista que: (...) a estimativa de preços da contratação está desacompanhada de memórias de cálculo e de referência aos documentos que lhes dão suporte, além de não apresentar justificativas para a elevação, no PE 12/2021-ICMBio, do preço unitário estimado para R$ 938.000,00, perfazendo diferença, a maior, de R$ 182.621,25 em relação ao preço unitário estimado no PE SRP10/2021-ICMBio (ocorrido 32 dias antes) , que foi de R$ 755.378,75, violando o art. 7º, VI, da IN Seges 40/2020, o art. 3º, XI, 'a', 2, do Decreto 10.024/2019, o art. 15, caput, inciso V e § 1º, da Lei 8.666/1993 e o princípio da motivação;
Fundamento legal ou jurisprudencial: art. 15, V e § 1º, da Lei 8.666/1993 c/c art. 3º, XI, 'a', item 2, do Decreto 10.024/2019.
Manifestação da Unidade Jurisdicionada sobre os indícios de irregularidades:
a) o Pregão Eletrônico SRP 12/2021 decorreu, de fato, do fracasso do item 1 do Pregão Eletrônico SRP 10/2021, principalmente em razão da métrica adotada para a formação de preços referenciais, que não levou em consideração fatores relevantes, tais como, o custo agregado que deveria haver em razão da obrigatoriedade de entrega do objeto do certame em várias Unidades de Conservação (peça 110, p. 2) ;
b) a pesquisa de preços para o primeiro certame foi realizada mediante consulta ao Painel de Preços, em que foram identificadas contratações similares da Companhia de Desenvolvimento do Vale São Francisco (Codevasf) , da Secretaria de Estado da Gestão Administrativa do Estado do Acre e do Batalhão de Engenharia de Combate/MS (MEX-9) , e, também, diretamente com fornecedores, obtendo-se orçamentos prévios das empresas Elysium, Brasif e DCCO; contudo, sem que fossem considerados outros fatores, como o frete para diversas localidades; a média de preços obtida foi de R$ 755.368,33 e o valor máximo foi de R$ 859.870,15 (peça 110, p. 2) ;
c) o fracasso do item 1 do Pregão Eletrônico SRP 10/2021 foi motivado pela desclassificação das empresas Otmiza (por não atendimento de requisitos de especificações técnicas) e da DCCO (em razão da divergência a respeito do local de entrega dos tratores) , bem como pelo fato de que as duas outras ofertas tinham valores superiores (R$ 900 mil e R$ 1,29 milhão) ao máximo de referência da pesquisa de preços (peça 110, p. 2) ;
d) o fracasso do certame demonstrou a realidade de valores praticados no mercado e, em decorrência, as propostas apresentadas foram utilizadas com o objetivo de estabelecer novamente um valor estimado da compra, ampliando-se, assim, a pesquisa de preços para o Pregão Eletrônico SRP 12/2021, desta vez obtendo-se mais certeza da situação no mercado em relação ao objeto licitado, principalmente quanto ao custo do frete (peça 110, p. 2) ;
e) a pesquisa feita pela área técnica do TCU também revelou dificuldades para a sua realização, devido às peculiaridades do mercado, conforme destacado no item 16 da instrução, quando se afirmou não ter sido possível identificar no Painel de Preços valores recentes para o modelo específico do trator ofertado pela DCCO (peça 110, p. 2-3) ;
f) na pesquisa acima mencionada, foi utilizado o Pregão Eletrônico SRP 10/2020, da Secretaria do GDF, como preço referencial inferior e, embora a instrução anterior não apresentasse os detalhes da contratação, havia fortes indicações de que se tratava de único local de entrega e com maior acessibilidade, portanto, diferente das condições das unidades de conservação do ICMBio, não havendo similaridade para fins de comparação (peça 110, p. 3) ; e
g) com o objetivo de mitigar as dificuldades enfrentadas no primeiro certame, a Administração readequou a média da pesquisa de preços e reduziu os locais de entrega para apenas cinco, visando, assim, a aumentar a competividade, o que foi alcançado, uma vez que quatro empresas participaram da licitação subsequente e ofertaram 43 lances (peça 110, p. 3) .
Manifestação da DCCO:
a) quando o Pregão Eletrônico SRP 12/2021 foi deflagrado, a DCCO buscou desde logo se resguardar quanto à controvérsia a respeito do local de faturamento, realizando novamente tal pedido de esclarecimento e obtendo a resposta de que deveria ser da região em que os equipamentos fossem entregues (peça 70, p. 12) ;
b) com o prosseguimento desse certame, a DCCO ficou inicialmente na terceira colocação e não imaginou que as duas primeiras (Sotreq e Rota Oeste) , por serem grandes distribuidoras, fossem inabilitadas, mas acabou sendo convocada e, por conseguinte, teve sua proposta aceita, sagrando-se, assim, vencedora da licitação (peça 70, p. 12-13) ; e
c) houve alterações nos editais do primeiro certame para o segundo que impactaram nas propostas de preços ofertadas pelas licitantes, tais como:
c.1) o prazo de garantia, que passou de doze para 24 meses, sendo que no segundo caso os doze meses finais abrangeriam apenas o motor e o trem de força do trator;
c.2) o período de fornecimento assistência técnica e manutenção preventiva, que foi de 1.000 horas para 2.000 horas;
c.3) o treinamento básico de operação, programação e de todos os cuidados necessários para utilização dos equipamentos, que foi incluído no segundo certame, com a oferta de todo o material didático acompanhamento do curso e os manuais de utilização;
c.4) a mudança nos locais de entrega dos tratores, que afetaram o cálculo do Diferencial de Alíquota do Imposto Sobre Circulação de Mercadorias e Serviços (Difal) , em relação ao pregão anterior; e
c.5) variação do dólar e dos itens de maior relevância que integram a composição de preços, como o aço, a energia elétrica e os outros derivados; ademais, houve aumento da matéria prima da fabricação dos tratores ocorrido também em razão da pandemia, a exemplo do custo da bobina de aço que subiu 22% entre as datas dos dois pregões (peça 70, p. 1319) .
d) dessa forma, a comparação de preços feita na instrução anterior, que levou em conta preços ofertados pela DCCO em outras licitações, estaria equivocada, por ter considerado situações distintas entre si em quantitativos, modelo de equipamento, localização e diferença nas datas dos certames; além disso, apenas dois pregões referenciados naquele comparativo tiveram êxito, pois os outros dois restaram fracassados (peça 70, p. 19-20) ;
e) o Pregão Eletrônico 37/2020 da Codevasf também não poderia ter sido utilizado naquele comparativo, uma vez que os requisitos técnicos naquele certame não atendem as especificações solicitadas pelo ICMBio, que era de potência nominal líquida SAE mínima de 100HP e máxima de 135HP e, ainda, que as esteiras promovessem uma pressão sobre o solo de no mínimo 38KPA e máximo de 49KPA; o modelo UN14YE, ofertado naquele certame, tem potência e pressão superiores ao pleiteado pelo ICMBio, que poderia causar danos ao solo, além de possuir custo mais elevado de manutenção e de consumo de combustível (peça 70, p. 20-23) ;
f) o Pregão Eletrônico 10/2020 do GDF também não poderia ter sido utilizado, pois teve início em 31/8/2020, ou seja, cerca de nove meses antes da segunda licitação do ICMBio, período em que só a bobina de aço teve seu custo aumentado em 275,6% (peça 70, p. 23) ;
g) assim, não se pode comparar licitações desiguais para fins de imputação de sobrepreços entre as propostas (peça 70, p. 24) ;
h) o Ministério de Minas e Energia realizou o Pregão Eletrônico 1.950/2021, cerca de dezenove dias após o segundo certame do ICMBio, no qual se pode observar que os preços praticados são iguais ou maiores que aqueles ofertados pela DCCO; a empresa Veneza Equipamentos venceu a licitação do citado Ministério, com valor de R$ 947.000,00, cabendo destacar, ainda, que a licitante Otimiza ofereceu R$ 1.100.000,00, valor muito superior àquele que havia levado a efeito no primeiro pregão do ICMBio, que era de R$ 750.000,00 (peça 70, p. 24-26) ; e
i) apesar de o preço obtido pelo ICMBio no segundo certame, vencido pela DCCO, de R$ 936.950,00, estar acima do ofertado da licitação anterior, ficou abaixo do estimado pela Administração e do obtido pelo Ministério de Minas e Energia, portanto, encontrando-se inserto nos atuais valores de mercado (peça 70, p. 26) .
Análise:
10.	A pesquisa de preços para o item 1 do Pregão Eletrônico SRP 10/2021 (peça 116) apontou o valor estimado de R$ 755.368,33 por trator e, ao se considerar o desvio padrão de R$ 104.501,82, registrou-se que seriam inexequíveis propostas com montante inferior a R$ 650.866,52 ou superestimadas aquelas acima de R$ 859.870,15. Essa pesquisa foi realizada com base em três contratações públicas, além de três cotações com fornecedores.
11.	Houve a participação de quatro empresas na disputa (ata 20) , cuja sessão ocorreu em 23/4/2021, que foram assim classificadas:
	Ordem
	Licitante
	CNPJ
	Valor final ofertado

	1
	Otmiza Comercial Ltda.
	20.413.494/0001-43
	R$ 750.000,00

	2
	DCCO Solucoes em Energia e Equipamentos Ltda.
	01.475.599/0002-63
	R$ 760.000,00

	3
	Rota Oeste Máquinas Ltda.
	19.575.048/0002-37
	R$ 900.000,00

	4
	Imperio GN Com. de Máq. Equip. e Serviços
	37.912.700/0001-62
	R$ 1.290.000,00

12.	Conforme mencionado anteriormente, a proposta da primeira empresa foi recusada, por não atender alguns requisitos das especificações técnicas e, também, em razão de estar impedida de licitar e contratar no âmbito da União.
13.	A segunda colocada (DCCO) , alegou divergência quanto ao local de entrega dos tratores e solicitou sua desclassificação. A discussão acerca da plausibilidade jurídica da sua solicitação será feita mais adiante nesta instrução.
14.	Em seguida, o item foi cancelado porque as duas outras propostas estavam muito acima do estimado para o certame.
15.	Para a licitação subsequente, com sessão realizada no dia 25/5/2021 (ata na peça 8) , o valor estimado foi elevado para R$ 938.000,00, sem que fosse realizada nova pesquisa de preços.
16.	O ICMBio apenas esclarece, em sua manifestação, que as propostas ofertadas no pregão anterior foram utilizadas com o objetivo de estabelecer um novo valor estimado, enfatizando que o fato indicava a necessidade de se ter mais certeza da situação no mercado, principalmente quanto ao custo do frete.
17.	Contudo, a DCCO não aponta em sua manifestação que o frete teria sido obstáculo para a formulação da sua proposta no primeiro certame, mas sim os custos decorrentes da 'taxa de invasão', em razão dos contratos regionalizados firmados entre os representantes e a fabricante, e da diferença de tributação do ICMS.
18.	A média dos valores finais ofertados no item 1 do certame anterior (vide tabela neste tópico) foi de R$ 925.000,00, ou seja, montante bem próximo ao estimado para o pregão seguinte e superior a todas as três cotações feitas com fornecedores anteriormente (vide pesquisa na peça 116) .
19.	Dessa forma, verifica-se que não houve, de fato, realização de nova pesquisa de preços para se chegar ao valor estimado para o Pregão Eletrônico SRP 12/2021, apenas a fixação de nova estimativa pelo ICMBio com o alegado critério de ter se baseado nas propostas apresentadas no Pregão Eletrônico SRP 10/2021, mesmo que uma delas tenha sido desclassificada por não atender às especificações requeridas, e outras duas porque foram consideradas acima do estimado.
20.	A elevação dessa estimativa contribuiu para que as quatro licitantes do Pregão Eletrônico SRP 12/2021 ofertassem lances iniciais mais altos que no certame anterior, sendo que três se igualaram ao montante estimado e uma quarta empresa, a DCCO, propôs R$ 1 milhão por trator (ata na peça 9) . A classificação final foi a seguinte:
	Ordem
	Licitante
	CNPJ
	Valor final ofertado

	1
	Sotreq S/A
	34.151.100/0013-74
	R$ 878.000,00

	2
	Rota Oeste Máquinas Ltda.
	19.575.048/0002-37
	R$ 880.000,00

	3
	DCCO Solucoes em Energia e Equipamentos Ltda.
	01.475.599/0002-63
	R$ 936.950,00

	4
	Imperio GN Com. de Máq. Equip. e Serviços
	37.912.700/0001-62
	R$ 938.000,00

21.	É possível observar na ata da sessão, ainda, o fato de que, excluindo os valores inicialmente propostos, foram ofertados 39 lances, sendo 38 dados em disputa entre a Sotreq e a Rota Oeste e apenas um realizado pela DCCO, quando reduziu sua proposta inicial de R$ 1.000.000,00 para R$ 936.950,00. A ImperioGN apenas encaminhou a sua proposta, em valor idêntico ao estimado, sem reduzi-lo nesta fase.
22.	A Sotreq S/A foi inabilitada por não enviar os documentos de habilitação e a proposta da Rota Oeste foi recusada por não atender aos critérios de qualificação técnica, assim como ocorreu no certame anterior. Sagrou-se, então, vencedora da licitação a empresa DCCO. Embora faltem elementos mais consistentes no presente processo, esses fatos indicam que pode ter havido apenas simulação de competição no certame.
23.	Observa-se que a fixação de valor estimado para a nova licitação sem embasamento razoável em nova pesquisa de preços, levou a disputa a um patamar mais elevado de valores, em que a DCCO, com apenas um lance adicional e próximo dessa estimativa, foi considerada a vencedora do certame.
24.	No tocante ao sobrepreço, a instrução pretérita comparou os valores estimados e obtidos no Pregão Eletrônico 12/2021 com o certame anterior do ICMBio e, também, com três outras licitações (peça 47, p. 4-6, parágrafos 15-17) .
25.	Destacou-se, ainda naquela ocasião, não terem siso encontradas adjudicações de idêntico modelo ofertado pela DCCO nos bancos de dados disponíveis, nos 365 dias anteriores, mas foram considerados lances ofertados por essa mesma empresa nessas outras licitações.
26.	A comparação dos valores estimados foi a seguinte:
	Órgão/Uasg
	Pregão
	Quantidade
	Valor estimado/ máximo aceitável

	ICMBio (1) (443033) 
	10/2021
	50
	R$ 755.378,75

	Codevasf (2) (195006) 
	37/2020
	3
	R$ 757.368,62

	7º BEC Exército (3) (160001) 
	43/2020
	2
	R$ 674.666,66

	Secretaria da Agricultura do GDF (4) (926523) 
	10/2020
	3
	R$ 589.450,00

	Média
	R$ 694.216,01

	ICMBio (443033) 
	12/2021
	50
	R$ 938.000,00

	Sobrepreço unitário (35,12%) 
	R$ 243.783,99

	Sobrepreço total
	R$ 12.189.199,63

 (1) peças 16-24 e 31; (2) peças 25-27; (3) peça 29, p. 1-194; e (4) peça 30, p. 1-38.
27.	Quanto aos valores finais ofertados pela DCCO, foram obtidos os seguintes resultados:
	Órgão/Uasg
	Pregão
	Data da proposta
	Quantidade
	Valor final da DCCO

	ICMBio (1) (443033) 
	10/2021
	22/4/2021
	50
	R$ 760.000,00

	Codevasf (2) (195006) 
	37/2020
	9/12/2020
	3
	R$ 700.000,00

	7º BEC Exército (3) (160001) 
	43/2020
	5/10/2020
	2
	R$ 800.000,00

	Secretaria da Agricultura do GDF (4) (926523) 
	10/2020
	31/8/2020
	3
	R$ 583.000,00

	Média
	R$ 710.750,00

	ICMBio (443033) 
	12/2021
	25/5/2021
	50
	R$ 936.950,00

	Sobrepreço unitário (32%) 
	R$ 226.200,00

	Sobrepreço total
	R$ 11.310.000,00

 (1) peça 21; (2) peça 28; (3) peça 29, p. 195-208; e (4) peça 30, p. 39-53.
28.	Não se deve acatar o argumento da DCCO de que o certame da Codevasf não poderia ser considerado no comparativo, sob o argumento de o certame ter adotado especificações técnicas distintas daquelas exigidas pelo ICMBio. A alegação não prospera tão somente pelo fato de que a empresa/licitante DCCO ofertou o mesmo modelo de trator em ambas as licitações e esta Unidade Técnica fez a comparação com base exclusivamente nos seus valores ofertados.
29.	Em que pese a alegação da DCCO de diferença de datas na realização dos certames acima para efeito de comparação, cabe destacar que, em adendo à pesquisa feita na instrução anterior, em pesquisa realizada na internet, identificou-se na presente data duas contratações no ano corrente, mais especificamente no trimestre anterior à data da realização do primeiro pregão do ICMBio. Foram certames vencidos por filiais da DCCO, com o mesmo modelo de trator ofertado a esse Instituto:
	Órgão/Uasg
	Pregão
	Data da sessão
	Quantidade
	Valor contratado da DCCO

	Prefeitura Municipal de Mimoso de Goiás/GO (1) 
	1/2021
	26/1/2021
	2
	R$ 703.776,00

	Prefeitura Municipal de Santa Rita/TO (2) 
	2/2021
	3/3/2021
	1
	R$ 750.000,00

 (1) peças 132-133; e (2) peças 134-135.
30.	As duas contratações acima indicam que os preços obtidos são inferiores àqueles estimados para o primeiro pregão do ICMBio, que era de R$ 755.378,75, o que demonstra que os valores considerados na pesquisa realizada na instrução anterior não eram desarrazoados. Tampouco assim seria em relação aos quantitativos, uma vez que se considerou licitações com quantidades pequenas de tratores, ao passo que esse Instituto pretendia contratar cinquenta unidades, sem considerar ainda as possibilidades de futuras adesões. Assim, o fato indicaria até uma possível redução de preço em decorrência do eventual ganho de escala.
31.	Com relação à variedade de locais de entrega, que, de fato, pode impactar no preço, caberia ao ICMBio avaliar a possibilidade de fracionar o objeto de modo a ampliar a competitividade, uma vez que os fornecedores são representantes que atuam em regiões específicas. Dessa forma, o custo ficaria impactado apenas pelo frete e não mais pela alegada 'taxa de invasão' ou a diferença na tributação pelo ICMS.
32.	As alegações da DCCO de que as alterações havidas no edital para o segundo pregão (extensão do prazo de garantia de doze para 24 meses e do período de fornecimento assistência técnica e manutenção preventiva de 1.000 horas para 2.000 horas, além da inclusão do treinamento operacional com fornecimento de material didático) podem realmente indicar possível elevação no preço, mas seu impacto não foi dimensionado pela empresa, que se restringiu apenas a argumentar de maneira genérica, nem pelo ICMBio.
33.	Ressalte-se, todavia, que o aumento do prazo da garantia brangeu apenas o motor e o trem de força do trator no segundo ano (peça 6, p. 3) . 
34.	Não deve prosperar, ainda, a alegação da DCCO de que a variação do dólar também teria contribuído para o aumento dos custos do seu produto entre os dois pregões, realizados com intervalo de apenas um mês, porque não corresponde à evolução da taxa de câmbio no período.
35.	Segundo pesquisa no sítio do Banco Central do Brasil (https://www.bcb.gov.br/estabilidadefinanceira/historicocotacoes) , a cotação dessa moeda no câmbio oficial era de R$ 5,4970 para venda no dia 22/4/2021, data da sessão do primeiro certame, e caiu para R$ 5,3143 no dia da sessão do pregão subsequente. Assim, ao contrário do alegado pela DCCO, houve na verdade uma redução de 3,32%.
36.	Com relação à variação no custo da bobina de aço no mesmo período, essa empresa alegou ter sido de 22%, mas também não demonstrou o fato com documentos hábeis, bem como de que forma esse aumento impactaria o preço final do produto.
37.	A DCCO também fez referência ao Pregão Eletrônico 1.950/2021, alegando que teria sido realizado pelo Ministério de Minas e Energia, no entanto o certame foi conduzido pela Companhia Hidroelétrica do São Francisco (Chesf) .
38.	Segundo o termo de referência do certame da Chesf (peça 137, p. 2) , os requisitos técnicos do trator licitado guardam relativa similaridade com aquele pretendido pelo ICMBio (peça 6, p. 1-2) :
	Requisito
	Chesf
	ICMBio

	Ano de fabricação
	2020 ou 2021 (zero Km) 
	2020 ou 2021 (zero Km) 

	Combustível
	Óleo diesel
	Óleo diesel

	Tanque (capacidade) 
	Mínimo de 220 litros
	Mínimo de 190 litros

	Peso
	Mínimo de 13.000 Kg
	Entre 9.000 e 14.700 Kg

	Motor
	Turbo alimentado com potência SAE mínima de 118 HP
	Turbo alimentado com potência SAE entre 100 HP e 135 HP

	Transmissão
	Hidrostática ou Servo transmissão; Eletrônica; Transmissão direta
ou powershift com conversor
	Hidrostática

	Lâmina
	Largura mínima de 3.000 mm
Altura mínima não especificada
Capacidade mínima de 2,7 m3
Quantidade de dentes mínima de 3
Quantidade de roletes mínima de 6 de cada lado
Largura das sapatas mínima de 500 mm
	Largura mínima de 2.660 mm
Altura mínima de 1.000 mm
Capacidade mínima de 2 m3
Ângulo de passo mínimo de 25º

	Material rodante
		Pressão da esteira sobre o solo entre 38 kPa e 49 kPa
Comprimento da esteira sobre o solo entre 2.310 mm e 2.800 mm
Quantidade de sapatas mínima entre 36 e 44

39.	Conforme consta na ata da sessão (peça 138) , de fato, a empresa Veneza Equipamentos sagrou-se vencedora, com valor negociado de R$ 2.719.999,98, o que corresponde a R$ 906.666,66 por trator, uma vez que foram estimadas três unidades. O valor noticiado pela DCCO, de R$ 947.000,00, corresponde à proposta inicial da licitante.
40.	Todavia, trata-se de modelo distinto da DCCO, ainda que guarde relativa similaridade, conforme mencionado anteriormente.
41.	O valor final ofertado pela Otmiza na licitação da Chesf foi de R$ 911.628,81 por trator sendo que o preço informado pela DCCO, que seria de R$ 1.100.000,00, corresponde à proposta inicial dessa licitante.
42.	Ainda que se tratem de valores acima daqueles ofertados no Pregão Eletrônico SRP 10/2021 do ICMBio, em aproximadamente de 20%, é possível identificar que o quantitativo licitado pela Chesf foi de apenas três unidades, enquanto o objeto do Instituto era composto por cinquenta. Ademais, a discussão acerca do local de faturamento e de entrega dos equipamentos pode estar causando impacto nos preços ofertados pelas licitantes, em razão da regionalização das representações dos fornecedores e da diferença na tributação do ICMS.
43.	Cabe destacar, também, que as licitações promovidas pelas Prefeituras Municipais de Mimoso de Goiás/GO e Santa Rita/TO, possivelmente em razão de se tratarem de entregas em localidades únicas, obtiveram valores bem inferiores aos observados em outros certames, ou seja, de R$ 703.776,00 e R$ 750.000,00, respectivamente, e, em ambos os casos, vencidos pela DCCO, com o mesmo modelo de trator oferecido para o ICMBio e com quantidades pequenas (um e dois tratores, respectivamente) .
44.	Neste sentido, vislumbra-se que a solução mais econômica, capaz de mitigar esses custos, poderia ser o fracionamento da licitação por unidade da federação, pois o ICMBio pretende adquirir cinquenta tratores, em cinco estados diferentes, sendo o quantitativo de dez para cada um.
45.	Portanto, considerando que as respostas às oitivas do ICMBio e da DCCO não lograram êxito em afastar os indícios de preço referencial superestimado e de sobrepreço na proposta vencedora, o que pode resultar em dano ao Erário, deve ser determinado à Administração que promova a anulação do Pregão Eletrônico SRP 12/2021.
46.	Tendo em vista, o fato de que, ao ser convocada pelo pregoeiro, a empresa Sotreq deixou de encaminhar os documentos de habilitação, em violação ao disposto no art. 7º da Lei 10.520/2002 c/c o art. 19, III, do Decreto 10.024/2019, deve também ser determinado ao ICMBio que instaure processo administrativo visando à apuração da sua conduta.
47.	Deve, também, ser dada ciência ao ICMBio quanto aos seguintes fatos:
a) não ter realizado nova pesquisa de preços para o Pregão Eletrônico SRP 12/2021, em afronta ao art. 15, V e § 1º, da Lei 8.666/1993 c/c art. 3º, XI, 'a', item 2, do Decreto 10.024/2019; e
b) ausência de justificativa fundamentada para o não fracionamento do objeto licitado, com o objetivo de aproveitar as peculiaridades do mercado, no caso a regionalização da aquisição por unidade da federação, pode ter resultado em prejuízo à competividade no certame, em possível violação ao princípio da economicidade e ao disposto no art. 15, IV, da Lei 8.666/1993.
Item 'b' da oitiva: objeto com especificações técnicas excessivas e injustificadas, entre as quais o estabelecimento de potência máxima (em vez de apenas potência mínima) e de intervalo de valor para pressão sobre o solo (subitens 1.2.1 e 1.6.1 das especificações técnicas) , em afronta ao art. 3º, inciso XI, alínea 'a', item 1, do Decreto 10.024/2019 e ao art. 3º, incisos I a III, da Lei 10.520/2002, que vedam especificações excessivas, irrelevantes, desnecessárias ou injustificadas, fato que pode ter resultado em restrição da competitividade;
Fundamento legal ou jurisprudencial: art. 3º, inciso XI, alínea 'a', item 1, do Decreto 10.024/2019 e ao art. 3º, incisos I a III, da Lei 10.520/2002.
Manifestação da Unidade Jurisdicionada sobre os indícios de irregularidades:
a) a Administração estabeleceu margens de referência mínima e máxima aos modelos de tratores de médio porte, cujas especificações técnicas atenderiam às necessidades do ICMBio, as quais nunca foram questionadas pelas empresas que produzem esse tipo de maquinário, nem foram objeto de pedidos de informação antes da abertura do pregão (peça 110, p. 3) ; e
b) para a especificação dos tratores, levou-se em consideração a capacidade de trabalho da lâmina, os equipamentos de segurança necessários e, também, o seu peso operacional, uma vez que tratores maiores seriam mais pesados, o que dificultaria o seu transporte e locomoção dentro das unidades de conservação, sendo este um dos principais motivos que justificavam a seleção de um trator médio, tais como os modelos Caterpillar D3, Caterpillar D4, New Holland D140B, John Deere 700JII e Komatsu D51EX-22 (peça 110, p. 4) .
Análise:
48.	A alegada dificuldade de transporte e locomoção de tratores mais potentes e com maior diferença de pressão no solo é apenas genérica, pois o ICMBio não demonstra claramente de que forma isso seria um impeditivo a ponto de ter restringido no edital a possibilidade de licitantes ofertaram equipamentos maiores.
49.	Em consonância com o consignado na instrução anterior (peça 47, p. 9, parágrafos 42-44) , a fixação de potência máxima, sem apresentação de justificativa razoável, fere os princípios da razoabilidade e da economicidade e tal exigência não tinha sido observada em dez licitações pesquisadas por esta Unidade Técnica na ocasião, as quais somente exigiram a potência mínima.
50.	Ademais, anotou-se, ainda naquela oportunidade, que tampouco houve justificativa nos estudos técnicos preliminares para esse critério, bem como para a definição do valor intervalo de pressão sobre o solo.
51.	Em nova oportunidade, por ocasião desta oitiva, o ICMBio não trouxe qualquer fundamentação técnica que justificasse as especificações exigidas no edital dos pregões em análise. 
52.	Aliado a isso, tem-se o fato de que apenas quatro empresas participaram da licitação, indicando que essas especificações excessivas podem ter contribuído para essa restrição, considerando ainda a maturidade desse mercado e a atratividade decorrente da expressiva quantidade a ser adquirida.
53.	Contudo, há que se destacar, neste ponto, a menção feita pela DCCO quanto o modelo de trator UN14YE, que foi adquirido por meio do Pregão Eletrônico 37/2020 da Codevasf, o qual não poderia ter sido utilizado na instrução anterior como comparativo àquele ofertado por essa licitante, por ter potência e pressão superiores ao pretendido pelo ICMBio, o que 'poderia causar danos ao solo, além de possuir custo mais elevado de manutenção e de consumo de combustível' (peça 70, p. 20-23) . 
54.	Dessa forma, embora não reste afastada a possibilidade de que essa limitação máxima na especificação técnica possa ter sido potencialmente restritiva na licitação, com eventual violação aos princípios acima mencionados, ao art. 3º, inciso XI, alínea 'a', item 1, do Decreto 10.024/2019 e ao art. 3º, incisos I a III, da Lei 10.520/2002, deve ser dada ciência ao órgão quanto à ausência de motivação para sua inclusão como critério de especificação técnica.
Item 'c.1' da oitiva: deficiências no estudo técnico preliminar (ETP) , tendo em vista que: c.1) a quantidade de tratores estimada para aquisição está desacompanhada de memórias de cálculo e de referência aos documentos que lhe dão suporte, violando o art. 7º, V, da IN Seges 40/2020, o art. 15, § 7º, II, da Lei 8.666/1993 e o princípio da motivação; 
Fundamento legal ou jurisprudencial: art. 7º, V, da IN Seges 40/2020, o art. 15, § 7º, II, da Lei 8.666/1993 e o princípio da motivação.
Manifestação da Unidade Jurisdicionada sobre os indícios de irregularidades:
a) a Administração seguiu todas as orientações do Parecer da PFE nº 00121/2021/COMAD/PFE-ICMBIO/PGF/AGU, conforme consta na Nota Técnica anexada ao processo 02070.002046/2021-06 (peça 110, p. 4) ;
b) em se tratando de sistema de registro de preços, os quantitativos de aquisição são estimados para serem contratados por demanda das unidades de conservação (peça 110, p. 4) ;
c) o planejamento desse tipo de licitação é composto internamente por três elementos principais: o Plano de Manejo Integrado do Fogo, que é o documento norteador e de médio a longo prazo onde são descritos os objetivos de manejo do fogo a serem alcançados; o Planejamento Físico Financeiro, que é um documento anual, onde são elencadas as necessidades financeiras e de estrutura para a execução das ações; e o Relatório Consolidado Anual, que também é um documento anual, no qual são avaliadas as ações e dadas as recomendações de aprimoramento ou continuidade (peça 110, p. 4-5) ;
d) dessa forma, são consolidados os Planejamentos Físicos Financeiros recebidos anualmente de cada Unidade de Conservação, cujos estudos constam no processo 02070.001234/2021-1, que trata especificamente do Plano Anual de Aquisição de Veículos, cuja previsão para o ano de 2021 seria a aquisição de 59 tratores (peça 110, p. 5) ;
e)  o objeto desses dois pregões foi licitado pela primeira vez pelo ICMBio, pois, embora necessários, esses veículos comumente advêm de doações, geralmente com menor vida útil e maior custo de manutenção, ou de parcerias com recursos externos (peça 110, p. 5) ;
f) cabe ressaltar a importância desses veículos como instrumentos mais eficazes de atuação preventiva de combate aos incêndios florestais para a formação de aceiros em locais onde alcançam com maior efetividade, além de outras medidas de gestão, tais como a manutenção das estradas de acesso às unidades de conservação; sem esses equipamentos, os trabalhos teriam que ser realizados com as limitações atuais e o uso da força bruta do trabalho humano (peça 110, p. 5) ; e
g) a adesão a esse SRP foi limitada aos órgãos ambientais, no âmbito do Ministério do Meio Ambiente, e à Caixa Econômica Federal, em razão de ser gestora do Fundo de Compensação Ambiental (peça 110, p. 5) .
Análise:
55.	O ICMBio alegou, em suma, que a fixação do quantitativo de tratores, em sede de registro de preços, estava aderente ao Plano de Manejo Integrado do Fogo, ao Planejamento Físico Financeiro e ao Relatório Consolidado Anual, mas não trouxe cópia desses documentos aos autos, apenas do Plano Anual de Aquisições de Veículos, o qual indicou a necessidade de aquisição de 59 tratores, sendo dois para substituição e 57 decorrentes de demanda reprimida (peça 127, 2 e 4-5) .
56.	Nos estudos técnicos preliminares elaborados para o primeiro pregão, o Instituto considerou que a aquisição de cinquenta tratores seria, em síntese, utilizada basicamente para combater incêndios florestais (peça 18, p. 5-7) . Para o certame subsequente, apenas replicou os fundamentos (peça 7, p. 3-5) .
57.	Sem adentrar ao mérito desse intento, uma vez que o combate à degradação ao meio ambiente é sabidamente considerado relevante pelo mundo científico em âmbito nacional e internacional, há que se destacar que o Instituto não justificou em ambos os estudos a necessidade de aquisição desse total de cinquenta tratores, afirmando-se somente ter sido convencionado que o ideal seria esse quantitativo.
58.	No termo de referência para o primeiro pregão, foi estabelecido que os tratores deveriam ser entregues na sede do Instituto ou em suas gerências regionais, ou seja, nas localidades de Brasília/DF, Santarém/PA, Cabedelo/PB, Rio de Janeiro/RJ e Florianópolis/SC, sem fixação de quantitativo específico para cada uma (peça 17, p. 1) .
59.	Para o certame subsequente, houve alteração nessas localidades, que passaram a ser: Brasília/DF, Cuiabá/MT, Goiânia/GO, Lagoa Santa/MG e Lençóis/BA. Houve também a fixação de quantitativo de dez tratores para cada uma delas. Porém, sem que os novos estudos técnicos preliminares justificassem esses fatos.
60.	É imperioso frisar que não se contesta na presente instrução a necessidade do objeto licitado, mas sim o fato de não haver justificativa plausível para a definição do seu quantitativo e das localidades em que os tratores devem ser entregues, fato que deve ser objeto de ciência à Administração a respeito dessa falha na elaboração dos estudos técnicos preliminares.
Item 'd' da oitiva: indícios de desistência indevida, pela DCCO Soluções em Energia e Equipamentos Ltda., de sua proposta de preço unitário de R$ 760.000,00 no item 1 do PE SRP 10/2021-ICMBio e indícios de aceitação indevida da desistência por parte do pregoeiro, o que: (i) viola o art. 19, III, do Decreto 10.024/2019; (ii) caracteriza comportamentos passíveis de sanção nos termos do art. 7º da Lei 10.520/2002 (não manutenção de proposta e apresentação de justificativa com indício de falsidade, caracterizando comportamento inidôneo) ; (iii) contribuiu para o fracasso do certame nesse item, levando à realização do PE SRP 12/2021-ICMBio, que atualmente tem como vencedora a proposta da mesma empresa, porém no valor de R$ 936.950,00 (elevação de R$ 176.950,00 no preço unitário e de R$ 8.847.500,00 no preço global, entre a primeira e a segunda licitação, separadas por apenas 32 dias) , configurando ato antieconômico e violação do princípio da vantajosidade no âmbito desse último pregão;
Fundamento legal ou jurisprudencial: art. 7º da Lei 10.520/2002 c/c o art. 19, III, do Decreto 10.024/2019.
Manifestação da Unidade Jurisdicionada sobre os indícios de irregularidades:
a) não houve desistência indevida por parte da empresa DCCO, posto que analisando a conversa havida entre o pregoeiro e a licitante no chat do Pregão Eletrônico SRP 10/2021, observa-se que, no dia 26/4/2021, às 10:36:06 horas, a empresa foi questionada sobre a possibilidade de reduzir o valor ofertado, por estar acima do valor médio referencial, que era de pouco mais de R$ 755 mil, obtendo como resposta que não haveria condições de chegar a esse valor, em razão da diversidade dos locais de entrega, algo que não havia sido calculado por ela em sua proposta (peça 110, p. 6) ; e
b) o pregão ainda estava numa fase em que a desistência da proposta era possível, principalmente quando o licitante verifica que houve entendimento diferente do que lhe era exigido, contudo, a empresa será instada pela Administração a se manifestar (peça 110, p. 6) .
Manifestação da DCCO:
a) a empresa é revendedora autorizada da Komatsu, para os Estados de Goiás, Distrito Federal e Tocantins, nos quais pode vender livremente, sem qualquer incidência de taxas diferenciadas, mas, por força contratual, a DCCO necessita de autorização escrita do distribuidor local e compensá-lo financeiramente para atuar nas demais unidades da federação; dessa forma, qualquer mudança de local de faturamento impacta diretamente no preço ofertado (peça 70, p. 3-4) ;
b) quando a DCCO fatura um equipamento dentro do território em que ela é distribuidora, mas opera em área de outro distribuidor (fora de GO, TO e DF) , há a obrigatoriedade de efetuar a este o pagamento de 1% a título de taxa de invasão; e quando o faturamento ocorre em unidade da federação distinta da sua esfera de atuação, há a necessidade de autorização escrita do responsável pela região e o pagamento da taxa de invasão passa a ser de 5% (peça 70, p. 5) ;
c) também impacta na precificação o custo do Diferencial de Alíquota do Imposto Sobre Circulação de Mercadorias e Serviços (Difal) , instrumento utilizado para equilibrar a arrecadação desse tributo entre os estados, que pode variar de 5% a 7%, em decorrência da alteração do local de faturamento (peça 70, p. 4-5) ;
d) a DCCO havia feito um pedido de esclarecimento no Pregão Eletrônico 10/2021 antes da abertura do certame, pois as regras quanto ao local de faturamento não estavam claras no edital, acreditando a empresa que deveria ser em Brasília/DF; porém, a resposta da Administração foi dada apenas no dia 22/4/2021, ou seja, na véspera da sessão, após às 19:00 h, motivo pelo qual não foi visto pela empresa previamente à disputa, que teve início às 10:00 h (peça 70, p. 5-6 e 9) ;
e) considerando o fato de a Uasg realizadora do certame ter sua sede em Brasília e o empenho ser feito por ela, a DCCO interpretou que o faturamento também seria para essa localidade e somente a entrega em outros Estados, motivo pelo qual a empresa não contabilizou na sua proposta os custos decorrentes do Difal e da taxa de invasão (peça 70, p. 8) ;
f) exemplificativamente, adotando-se o Difal de 6% e a taxa de invasão de 5% (a empresa demonstra o cálculo no bojo da sua manifestação) , o impacto total no preço do trator é de aproximadamente 12% (peça 70, p. 6-7) ;
g) não houve intenção de tumultuar o certame, tampouco ofertar preços acima do mercado, tendo ocorrido apenas uma interpretação possível diante das informações encontradas no edital (peça 70, p. 6) ;
h) após analisar a resposta da Administração, no sentido de que o faturamento deveria ocorrer em cada estado onde seriam realizadas as entregas, a empresa constatou impacto substancial no preço dos equipamentos, o que inviabilizou a sua proposta, levando a DCCO requerer a sua desclassificação (peça 70, p. 6 e 8-10) ; e
i) a empresa Otimiza foi desclassificada por não atender às exigências técnicas e estar impedida de licitar e contratar no âmbito da União; quanto às outras licitantes, a DCCO acredita que, em decorrência da resposta do seu pedido de esclarecimento, nenhuma delas formulou lances no pregão, embora todas tivessem condições de atender às exigências do edital, ou seja, não conseguiram ofertar valores próximos ao estimado pela Administração (peça 70, p. 10-11) .
Análise:
61.	A discussão aventada pela DCCO acerca da taxa de invasão constitui fato inerente à relação entre fabricante e suas representantes, ou seja, regramento pactuado exclusivamente entre particulares, não podendo, por si só, justificar a desistência da sua proposta numa licitação.
62.	Embora tenha recebido a resposta do ICBMBio ao seu pedido de esclarecimento após às 19h da véspera da sessão do certame, o fato ocorreu tempestivamente. Portanto, não se pode considerar que a empresa teria sido surpreendida após a apresentação da sua proposta, ainda que alegue não ter visto antes a manifestação do órgão.
63.	Assim, formalmente a empresa tinha ciência de todos os custos envolvidos, incluindo eventual taxa de invasão e diferença do Difal, para a elaboração da sua proposta, não podendo se escusar desse fato. Tampouco se vislumbra a ocorrência de qualquer fato superveniente que pudesse socorrer a empresa.
64.	O argumento de elevação de custos com o objetivo de se esquivar de ser contratada e ter que fornecer os bens também foi utilizado pela DCCO, quando pleiteou o cancelamento da ata de registro de preços decorrente do Pregão Eletrônico 12/2019, do 2º Grupamento de Engenharia do Exército, e, após a recusa da Administração, solicitou a sua repactuação para suposto reequilíbrio econômico-financeiro, o que também foi negado e resultou na aplicação da penalidade de impedimento de licitar e contratar no âmbito da União, conforme relatado por essa mesma empresa no tópico a seguir.
65.	Por falta de amparo legal, não se pode admitir a alegação do ICMBio de que o 'pregão ainda estava numa fase em que a desistência da proposta é possível'. A tese aventada pela Administração vai ao arrepio da lei, pois, após o início da etapa de lances, a licitante deve honrar a proposta e os lances feitos, e, com ação diversa, se sujeita à possível sanção de impedimento de licitar e contratar no âmbito da União.
66.	O art. 81 da Lei 8.666/1993 já dispunha no seu texto original que a recusa injustificada do adjudicatário em assinar o contrato caracteriza descumprimento total da obrigação assumida, ficando sujeito à sanção. Com o advento da Lei 10.520/2002, que instituiu o pregão como modalidade licitatório, essa penalidade foi replicada em seu art. 7º, e não mais como possibilidade, o qual destaca expressamente que atinge quem 'não celebrar o contrato' ou 'não mantiver a sua proposta', neste segundo caso, obviamente, antes mesmo da adjudicação do objeto.
67.	Essa sanção também constou no art. 28 do Decreto 5.450/2005, que regulamentava o pregão na forma eletrônica, mas que foi revogado e substituído pelo Decreto 10.024/2019, cujo art. 49, V, também assegura expressamente a aplicação dessa penalidade a quem não mantiver a sua proposta.
68.	Dessa forma, em linha com a declaração do ICMBio de que a empresa seria instada a se manifestar sobre o ocorrido, deve ser determinado ao órgão que instaure processo administrativo visando à apuração da conduta da DCCO, consistente na sua recusa em manter a proposta para o item 1 do Pregão Eletrônico SRP 10/2021, considerando o disposto no art. 7º da Lei 10.520/2002 c/c o art. 19, III, do Decreto 10.024/2019.
Item 'e' da oitiva: impedimento de licitar que atinge o CNPJ de filial da DCCO Soluções em Energia e Equipamentos Ltda., no período de 28/5/2021 a 27/6/2021, com fundamento no art. 7º da Lei 10.520/2002, o que inviabiliza a continuidade da participação, no PE 12/2021-ICMBio, da outra filial da mesma empresa que acorreu ao referido certame, já que este último transcorre em período abrangido pela penalidade;
Fundamento legal ou jurisprudencial: art. 7º da Lei 10.520/2002.
Manifestação da Unidade Jurisdicionada sobre os indícios de irregularidades:
a) a sessão pública ocorreu em 25/5/2021, portanto, três dias antes do início da vigência da sanção aplicada, ocasião em que a Administração consultou o Sistema de Cadastramento Unificado de Fornecedores (SICAF) e não encontrou restrições à DCCO; e
b) essa consulta foi refeita posteriormente e, também, não se verificou qualquer restrição, obviamente porque a sanção vigeu no intervalo de apenas um mês, ou seja, de 28/5/2021 a 27/6/2021 (peça 110, p. 5) .
Manifestação da DCCO:
a) ao participar do Pregão Eletrônico SRP 12/2021, a empresa não possuía qualquer registro de penalidade, pois o certame ocorreu no dia 25/5/2021 e a sanção foi inscrita no Sicaf apenas em 28/5/2021, o que demonstra a boa-fé da DCCO (peça 70, p. 27) ;
b) a sanção havia sido aplicada em razão do Pregão Eletrônico 12/2019, do 2º Grupamento de Engenharia do Exército, que teve como objeto a aquisição de uma carregadeira, sagrando-se vencedora da licitação; contudo, ao receber o empenho no dia 1º/12/2020, informou ao órgão sobre as dificuldades de assegurar o valor e solicitou o cancelamento da ata de registro de preços, pois no período decorrido desde a data da licitação houve aumento superior a 150% no custo da matéria prima (peça 70, p. 27) ;
c) posteriormente, em 5/3/2021, pleiteou o reequilíbrio econômico-financeiro da ata, mas a Administração decidiu pelo seu cancelamento e a instauração de processo administrativo, que resultou na aplicação da sanção à DCCO, mas que somente foi registrada no Sicaf em 28/5/2021, com a notificação da empresa se efetivando no dia 1º/6/2021 (peça 70, p. 27-28) ; e
d) com o objetivo de solicitar a retirada da penalidade, a DCCO optou por entregar o equipamento, mesmo arcando com o prejuízo que iria sofrer (peça 70, p. 28) .
Análise:
69.	Tanto o ICMBio quanto a DCCO esclarecem que o início de vigência da sanção ocorreu em 28/5/2021, ou seja, três dias após a data da abertura da sessão do Pregão Eletrônico SRP 12/2021, que foi no dia 25/5/2021 (ata na peça 8) . A empresa ainda traz aos autos cópia do registro dessa penalidade no Sicaf (peça 92) , que foi imposta a uma de suas filiais (CNPJ 01.475.599/0005-06) .
70.	Em consulta aos sistemas Cadastro de Empresas Inidôneas e Suspensas (Ceis) e Sicaf, não há mais registros de penalidade dessa empresa, o que indica que pode ter sido excluída pelo 2º Grupamento de Engenharia do Exército, uma vez que a DCCO alega ter entregado o bem, justamente para afastar a sanção.
71.	Tendo em vista que a empresa não estava impedida na data da realização da sessão do certame e que, para a assinatura da ata de registro de preços, nova consulta deveria ser efetuada, o que ainda não ocorreu em face da suspensão do pregão, o fato de não mais haver registro de penalidade afasta a possibilidade de ter havido irregularidade neste aspecto, devendo, assim, ser acolhidos os argumentos apresentados quanto a este tópico.
Item 'a' da construção participativa: a.1) a apresentação de possíveis ações corretivas que poderão ser tomadas pelo Instituto Chico Mendes de Conservação da Biodiversidade (ICMBio) para prevenir ou corrigir os indícios de irregularidades detectados ou remover seus efeitos; e a.2) na hipótese de serem consideradas insuficientes, pelo TCU, as alternativas apresentadas pela unidade jurisdicionada, a manifestação quanto aos possíveis impactos de determinação para anulação do PE 12/2021-ICMBio;
Análise:
72.	Considerando que o ICMBio não apresentou proposições de ações alternativas para correção das alegadas irregularidades que foram levadas a seu conhecimento, conclui-se que as medidas propostas na presente instrução não representam obstáculo relevante ao funcionamento do Instituto, sendo suficientes para o deslinde da matéria.
Itens da diligência: a) pesquisas/mapeamentos de preços realizados no âmbito dos PE 10/2021-ICMBio e 12/2021-ICMBio, e a documentação correspondente, bem como informações sobre os fabricantes/modelos/marcas/versões de tratores identificados, durante o planejamento dos dois pregões, como aptos a atender às necessidades do instituto; b) informações atualizadas sobre o andamento do PE 12/2021-ICMBio; e c) demais informações que julgar necessárias;
Manifestação da Unidade Jurisdicionada sobre os indícios de irregularidades:
a) o certame se encontra homologado, com o objeto adjudicado para a empresa DCCO, mas a ata de registro de preços ainda não foi assinada, em razão da cautelar adotada pelo TCU (peça 110, p. 1) .
Análise:
73.	Os documentos relacionados à pesquisa de preços, encaminhados pelo ICMBio, encontram-se acostados às peças 111-122 e foram objeto de análise no tocando ao tópico relacionado aos indícios de sobrepreço na presente instrução.
74.	Considerando a ausência de manifestação do ICMBio acerca da construção participativa as deliberações e o fato de o certame estar suspenso por força da medida cautelar adotada pelo Tribunal, não se vislumbra óbice à determinação proposta para a sua anulação.
75.	Diante do exposto, os elementos constantes dos autos permitem, desde já, a avaliação quanto ao mérito da presente representação como parcialmente procedente.
76.	Será proposta, portanto, a revogação da medida cautelar adotada, com a realização de determinações/ciência, na forma descrita nesta instrução.
 (..) 
PROPOSTA DE ENCAMINHAMENTO
78.	Em razão do exposto, propõe-se:
75.1.	conhecer o presente processo como representação, satisfeitos os requisitos de admissibilidade constantes no art. 113, § 1º, da Lei 8.666/1993, c/c o art. 237, inciso VI e parágrafo único, do Regimento Interno/TCU, e no art. 103, § 1º, da Resolução - TCU 259/2014;
75.2.	 revogar a medida cautelar adotada;
75.3.	no mérito, considerar a presente representação parcialmente procedente;
75.4.	determinar ao Instituto Chico Mendes de Conservação da Biodiversidade (ICMBio) , com fundamento no art. 4º, inciso I da Resolução - TCU 315/2020, que, no prazo de trinta dias, adote providências quanto aos itens abaixo, e informe ao TCU os encaminhamentos realizados:
a) promova a anulação do Pregão Eletrônico SRP 12/2021, em razão da existência de indícios de preço referencial superestimado e de sobrepreço na proposta vencedora, o que pode resultar em dano ao Erário, em violação ao art. 15, V e § 1º, da Lei 8.666/1993 c/c o art. 3º, XI, 'a', item 2, do Decreto 10.024/2019;
b) instaure processo administrativo visando à apuração da conduta da empresa DCCO Soluções em Energia e Equipamentos Ltda. (CNPJ 01.475.599/0002-63) , consistente na sua recusa em manter a proposta para o item 1 do Pregão Eletrônico SRP 10/2021, considerando o disposto no art. 7º da Lei 10.520/2002 c/c o art. 19, III, do Decreto 10.024/2019; e
c) instaure processo administrativo visando à apuração da conduta da empresa Sotreq S/A (CNPJ 34.151.100/0013-74) , consistente na sua recusa em manter a proposta para Pregão Eletrônico SRP 12/2021, considerando o disposto no art. 7º da Lei 10.520/2002 c/c o art. 19, III, do Decreto 10.024/2019.
75.5.	dar ciência ao Instituto Chico Mendes de Conservação da Biodiversidade (ICMBio) , com fundamento no art. 9º, inciso I, da Resolução - TCU 315/2020, sobre as seguintes impropriedades/falhas, identificadas no Pregão Eletrônico SRP 12/2021, para que sejam adotadas medidas internas com vistas à prevenção de outras ocorrências semelhantes:
a) ausência de realização de nova pesquisa de preços, tendo em vista as modificações ocorridas no termo de referência, uma vez que foi aproveitada aquela realizada para o certame anterior, apenas com acréscimo de propostas ofertadas no Pregão Eletrônico SRP 10/2021, em afronta ao art. 15, V e § 1º, da Lei 8.666/1993 c/c art. 3º, XI, 'a', item 2, do Decreto 10.024/2019;
b) ausência de justificativa devidamente fundamentada para a definição do quantitativo do objeto licitado e das localidades em que os equipamentos devem ser entregues, em violação ao art. 7º, V, da IN Seges 40/2020, ao art. 15, § 7º, II, da Lei 8.666/1993 e ao princípio da motivação;
c) ausência de justificativa devidamente fundamentada para fixação de limites máximos em critérios técnicos do objeto licitado, a exemplo da potência máxima do motor e do valor da pressão sobre o solo, em face da possível violação ao princípio motivação, ao art. 3º, inciso XI, alínea 'a', item 1, do Decreto 10.024/2019 e ao art. 3º, incisos I a III, da Lei 10.520/2002; e
d) ausência de justificativa devidamente fundamentada para o não fracionamento do objeto licitado, com o objetivo de aproveitar as peculiaridades do mercado, no caso a regionalização da aquisição por unidade da federação, que pode ter resultado em prejuízo à competividade no certame, em possível violação ao princípio da economicidade e ao disposto no art. 15, IV, da Lei 8.666/1993.
75.6.	informar ao Instituto Chico Mendes de Conservação da Biodiversidade (ICMBio) e à empresa DCCO Soluções em Energia e Equipamentos Ltda. do acórdão que vier a ser proferido, destacando que o relatório e o voto que fundamentam a deliberação ora encaminhada podem ser acessados por meio do endereço eletrônico www.tcu.gov.br/acordaos; e
75.7.	arquivar os presentes autos, nos termos do art. 169, III, do Regimento Interno/TCU, sem prejuízo de que a Selog monitore a determinação supra".
	É o Relatório.

8.1. Karina Amorim Sampaio Costa (23.803/OAB-DF) e outros, representando Dcco Solucoes Em Energia e Equipamentos Ltda.

Não atuou.

REPRESENTAÇÃO. UNIDADE TÉCNICA. PREGÃO ELETRÔNICO. REGISTRO DE PREÇOS. INDÍCIOS DE SOBREPREÇO. INDÍCIOS DE FALHAS NA PESQUISA DE PREÇOS. AUSÊNCIA DE JUSTIFICATIVA DE EXIGÊNCIAS. CAUTELAR ANTERIOR. ANULAÇÃO DO CERTAME. CIÊNCIAS.

REPRESENTAÇÃO (REPR)

Secretaria de Controle Externo de Aquisições Logísticas (Selog).

Em exame Representação oferecida pela Secretaria de Controle Externo de Aquisições Logísticas (Selog) , em face de supostas irregularidades relacionadas ao PE SRP 12/2021 promovido pelo Instituto Chico Mendes de Conservação da Biodiversidade - ICMBio (Uasg 443033) , tendo por objeto a aquisição de cinquenta tratores de esteira com lâmina frontal a serem destinados a atividades de campo e combate a incêndios florestais, sendo permitidas adesões tardias (peça 4, p. 1; peça 5, p. 1; peça 16, p. 1; e peça 17, p. 1) , perfazendo o preço global estimado de R$ 46.900.000,00 (peça 5, p. 1) .
Referida Representação decorreu do acompanhamento realizado pela Selog de editais e atas de licitações, por meio do sistema Alice.
Àquela época, o PE SRP 12/2021-ICMBio encontrava-se em fase de recurso administrativo, constando, como preço global, a proposta vencedora da DCCO Soluções em Energia e Equipamentos Ltda., no valor de R$ 46.847.500,00 para os cinquenta tratores. A partir da coincidência de objeto, da quantidade de tratores e do número do processo de contratação, a Selog havia inferido que o certame em tela consiste na reedição do PE SRP 10/2021-ICMBio, decorrendo do fracasso deste último relativamente ao seu item 1 (trator de esteiras) .
Em relação ao PE SRP 12/2021, na instrução preliminar a Selog havia alegado em síntese a existência de (peças 47-48) :
a) Indícios de preço referencial superestimado e de sobrepreço na proposta atualmente vencedora, o que pode resultar em dano ao Erário;
b) Objeto com especificações técnicas excessivas e injustificadas, entre as quais o estabelecimento de potência máxima (em vez de apenas potência mínima) e de intervalo de valor para pressão sobre o solo (subitens 1.2.1 e 1.6.1 das especificações técnicas) ;
c) Indícios de deficiência do ETP do PE 12/2021-ICMBio, relativamente à quantidade de tratores e de justificativas para o preço referencial deste certame; e
d) Impedimento de licitar da DCCO Soluções em Energia e Equipamentos Ltda., no período de 28/5/2021 a 27/6/2021, que, embora se refira a outra filial da empresa, inviabilizaria sua participação no PE 12/2021-ICMBio, cuja sessão ocorreu em 25/5/2021 (peça 9) .
 
Ademais, em relação ao PE SRP 10/2021, a Selog havia apontado indícios de desistência indevida, pela DCCO, de sua proposta de preço unitário de R$ 760.000,00, datada de 22/4/2021, no item 1 daquele certame (sendo que no atual certame sua proposta para o mesmo item seria de R$ 936.950,00) e indícios de aceitação indevida da "desistência" por parte do pregoeiro.
Lembro que, por meio do Despacho de peça 49, acolhi o exame inicial suscitado pela Selog, adotando medida cautelar, inaudita altera pars, com fulcro no art. 276 do Regimento Interno/TCU, bem como determinando a realização da oitiva do ICMBio e da sociedade empresária DCCO Soluções em Energia e Equipamentos Ltda., em síntese, medida que fora referendada pelo Plenário por meio do Acórdão 1.436/2021.
Em sua derradeira instrução (peças 139-141) , a unidade técnica propõe, em suma, determinar à entidade que promova a anulação do certame e apure as condutas das Empresas DCCO e Sotreq no bojo dos Pregões Eletrônicos SRP 10/2021 e 12/2021, respectivamente, em razão da recusa em manter as propostas naqueles certames, além da expedição de "ciências".
Brevemente historiado, desde logo adianto que acolho, com ajustes, a proposta instrutória à peça 139, incorporando a respectiva análise às minhas razões de decidir, sem prejuízo e naquilo que não colidir com as considerações que se seguem.
II
Preliminarmente, repiso que a Representação deve ser conhecida, uma vez presentes todos os requisitos de admissibilidade constantes no art. 113, § 1º, da Lei 8.666/1993, c/c o art. 237, inciso VI e parágrafo único, do Regimento Interno/TCU, e no art. 103, § 1º, da Resolução - TCU 259/2014.
Quanto ao mérito, permito-me, inicialmente, contextualizar os fatos sob apuração.
Em relação ao PE SRP 10/2021, com o respectivo item "cancelado" (peça 20, p. 6) , restou demonstrado que, comparativamente ao PE SRP 12/2021, houve a mudança de locais de entrega dos tratores, na medida em que, no primeiro, os locais são Brasília-DF; Santarém-PA; Cabedelo-PB; Rio de Janeiro-RJ; Florianópolis-SC (peça 17, p. 1) , sendo que, no PE SRP 12/2021, são Brasília-DF; Cuiabá-MT; Goiânia-GO; Lagoa Santa-MG; e Lençóis-BA (peça 5, p. 1) . Além disso, houve também o aumento do preço estimado do primeiro certame para o segundo - os quais tiveram suas sessões separadas por apenas 32 dias -, sendo que, no PE SRP 10/2021-ICMBio, o preço unitário estimado foi de R$ 755.378,75 (peça 17, p. 1) , enquanto, no PE SRP 12/2021-ICMBio (peça 5, p. 1) , o preço unitário estimado foi de R$ 938.000,00.
Lembro que, no PE SRP 10/2021, participaram quatro proponentes: DCCO, Otmiza Comercial Ltda. (CNPJ 20.413.494/0001-43) , Rota e ImpérioGN (peça 19, pp. 1-2) , sendo que a empresa DCCO, convocada após a desclassificação da Otmiza, foi chamada a diminuir o preço de sua proposta (R$ 760.000,00) , que estava acima do preço estimado (R$ 755.378,75) , porém recusou a solicitação (peça 20, pp. 5-6) , alegando ter cometido erro na orçamentação de sua proposta ao supostamente acreditar que o local de entrega estaria restrito a Brasília, quando na verdade contempla outras cidades. Diante dessa recusa, o pregoeiro indicou a possibilidade de manutenção do preço ofertado, porém a DCCO, em resposta, pediu sua própria desclassificação, sendo que o pregoeiro, em seguida, atendeu o pedido, sob a justificativa de que houve "divergência de informações quanto a entrega dos bens nas unidades da federação indicadas no edital" (peça 20, pp. 2 e 5) .
No tocante ao PE SRP 12/2021, suspenso cautelarmente por determinação desta Casa,  foi promovida a oitiva do ICMBio ante o possível sobrepreço na proposta considerada vencedora. Para tanto, a unidade técnica se valeu de dois métodos comparativos de preços. Primeiramente, buscaram-se - em outros certames - propostas da própria empresa DCCO para o trator de esteira D51EX-22 do fabricante japonês Komatsu nos últimos nove meses (25/8/2020 a 25/5/2021) , chegando-se a um valor médio de R$ 710.750,00 para quatro certames, incluindo o PE SRP 10/2021, não tendo se observado variação da cotação do dólar no período (peça 47, p. 17) que pudesse justificar tal diferença. Na sequência, além de calcular a média dos valores estimados pela Administração nos certames acima considerados, a unidade técnica realizou pesquisa de preços unitários adjudicados nos últimos nove meses (25/8/2020 a 25/5/2021) para tratores de esteira de modelos que em tese atenderiam às necessidades do ICMBio (modelos D4, UN12YE e 700JII) , obtendo-se média de preço unitário adjudicado de R$ 681.851,85 (peça 47, p. 18, Anexo 2) .
Assim, a despeito da possibilidade de os certames paradigmas conterem diferenças específicas em relação ao PE SRP 12/2021, considerando que o preço unitário da proposta da DCCO atualmente vencedora é de R$ 936.950,00, foram promovidas as oitivas e a suspensão cautelar do certame. 
III
Passando ao exame das alegações formuladas inicialmente pela Selog, registro que - em relação ao item "a" do item 4 desta proposta de deliberação (Indícios de preço referencial superestimado e de sobrepreço na proposta atualmente vencedora) -, as respostas às oitivas do ICMBio e da DCCO não lograram êxito em afastar os indícios de preço referencial superestimado e de sobrepreço na proposta vencedora. 
O fracasso do PE SRP 10/2021, relativamente ao item 1 (com valor estimado de R$ 755.368,33 por trator - peça 116) , ocorreu após a proposta da primeira colocada (R$ 750.000,00) ser recusada  por não atender determinados requisitos das especificações técnicas e em razão de estar impedida de licitar e contratar no âmbito da União; a segunda colocada, DCCO (R$ 760.000,00) , ter solicitado sua desclassificação; e de se alegar que as propostas da terceira (R$ 900.000,00) e quarta colocadas (R$ 1.290.000,00) estariam muito acima do valor estimado para o certame.
Para a licitação subsequente, com sessão realizada no dia 25/5/2021 (peça 8) , o valor estimado foi elevado para R$ 938.000,00, sem que fosse realizada nova pesquisa de preços. Nesse sentido, o ICMBio alega que aquele fracasso teria demonstrado a realidade de valores praticados no mercado. A propósito, vale ressaltar que a média das quatro propostas do certame anterior perfaz a monta de R$ 925.000,00, próximo ao estimado para o pregão seguinte (R$ 938.000,00) , mas superior às três cotações feitas com fornecedores anteriormente (com valores oscilando entre R$ 758.900,00 e R$ 910.695,00 - peça 116) .
Nesta esteira, no PE SRP 12/2021, foram ofertados lances iniciais mais altos que no certame anterior (peça 139, p. 6) :
	Ordem
	Licitante
	Valor final ofertado

	1
	Sotreq S/A
	R$ 878.000,00

	2
	Rota Oeste Máquinas Ltda.
	R$ 880.000,00

	3
	DCCO Solucoes em Energia e Equipamentos Ltda.
	R$ 936.950,00

	4
	Imperio GN Com. de Máq. Equip. e Serviços
	R$ 938.000,00

A este respeito, permito-me transcrever excerto da instrução técnica (peça 139, p. 7) , no sentido de que:
"21. É possível observar na ata da sessão, ainda, o fato de que, excluindo os valores inicialmente propostos, foram ofertados 39 lances, sendo 38 dados em disputa entre a Sotreq e a Rota Oeste e apenas um realizado pela DCCO, quando reduziu sua proposta inicial de R$ 1.000.000,00 para R$ 936.950,00. A ImperioGN apenas encaminhou a sua proposta, em valor idêntico ao estimado, sem reduzi-lo nesta fase.
22.	 A Sotreq S/A foi inabilitada por não enviar os documentos de habilitação e a proposta da Rota Oeste foi recusada por não atender aos critérios de qualificação técnica, assim como ocorreu no certame anterior. Sagrou-se, então, vencedora da licitação a empresa DCCO. Embora faltem elementos mais consistentes no presente processo, esses fatos indicam que pode ter havido apenas simulação de competição no certame.
23.	 Observa-se que a fixação de valor estimado para a nova licitação sem embasamento razoável em nova pesquisa de preços, levou a disputa a um patamar mais elevado de valores, em que a DCCO, com apenas um lance adicional e próximo dessa estimativa, foi considerada a vencedora do certame".
De mais a mais, os argumentos apresentados para refutar a validade das comparações de preços realizadas anteriormente, tanto em relação aos custos de frete, modelos utilizados e requisitos do fornecimento, não foram integralmente capazes de afastar as falhas na estimativa de preços do Pregão Eletrônico SRP 12/2021 ou os indícios de sobrepreço na respectiva proposta vencedora, de sorte que acolho a proposta instrutória de determinar ao ICMBio que promova a anulação do Pregão Eletrônico SRP 12/2021, bem como a expedição de "ciência" quanto à não realização de nova pesquisa de preços para o Pregão Eletrônico SRP 12/2021, com ajustes redacionais.
Diante de tal conclusão, e da confirmação dos indícios suscitados por ocasião do exame anterior, deixo de acolher a proposta instrutória de revogação da medida cautelar, apenas por entender não ser tal medida conveniente ao bom andamento da marcha processual.
Ademais, considerando as aparentes particularidades do mercado em questão, considero oportuna a proposta de "ciência" aventada quanto à ausência de justificativa fundamentada para o não fracionamento do objeto licitado, com o objetivo de aproveitar as peculiaridades do mercado, a exemplo da regionalização da aquisição por unidade da federação.
Em relação à alínea "b" do item 4 da presente proposta de deliberação, destaco questionamentos instrutórios quanto à razoabilidade da exigência de: (i) potência máxima - e não apenas de mínima - ;  e (ii) intervalo de valor para pressão sobre o solo - subitens 1.2.1 e 1.6.1 das especificações técnicas (peças 6, p. 1; e 19, p. 2) , os quais igualmente suscitaram a realização de oitiva. 
Em sua oitiva, a entidade alega que havia estabelecido margens de referência mínima e máxima aos modelos de tratores de médio porte, cujas especificações técnicas atenderiam às necessidades do ICMBio, as quais nunca foram questionadas pelas empresas que produzem esse tipo de maquinário, nem foram objeto de pedidos de informação antes da abertura do pregão (peça 110, p. 3) , e que tratores maiores seriam mais pesados, o que dificultaria o seu transporte e locomoção dentro das unidades de conservação, sendo este um dos principais motivos que justificavam a seleção de um trator médio, tais como os modelos Caterpillar D3,Caterpillar D4, New Holland D140B, John Deere 700JII e Komatsu D51EX-22 (peça 110, p. 4) .
Ainda que não se tenham evidências, nos autos, de que tais requisitos, de fato, resultaram em restrição indevida à competitividade no certame, fato é que o ICMBio não trouxe fundamentação técnica que justificasse as especificações exigidas no edital dos pregões em análise, de sorte que acolho a proposta instrutória de "ciência" a este respeito.
No tocante à alínea "c" do item 4 desta proposta de deliberação, foram promovidas oitivas ante os indicativos de deficiência do ETP do PE 12/2021-ICMBio, especialmente considerando-se a ausência de memórias de cálculo e de referência aos documentos que dão suporte à quantidade de tratores estimada, violando o art. 7º, V, da IN Seges 40/2020, o art. 15, § 7º, II, da Lei 8.666/1993, e o princípio da motivação (além daquela oitiva relatada por ocasião do item "a" supra) .
Em relação à quantidade licitada de cinquenta tratores, o ICMBio alegou, em suma, em resposta à oitiva, que a fixação do quantitativo de tratores, em sede de registro de preços, estaria aderente ao Plano de Manejo Integrado do Fogo, ao Planejamento Físico Financeiro e ao Relatório Consolidado Anual, embora tenha carreado aos autos cópia apenas do Plano Anual de Aquisições de Veículos, o qual indicou a necessidade de aquisição de 59 tratores, sendo dois para substituição e 57 decorrentes de demanda reprimida (peça 127, pp. 2 e 4-5) . Assim, nos estudos técnicos preliminares elaborados para o PE SRP 10/2021-ICMBio, o Instituto considerou que a aquisição de cinquenta tratores seria, de modo geral, utilizada basicamente para combater incêndios florestais (peça 18, pp. 5-7) , sendo que, para o certame subsequente, apenas replicou aqueles fundamentos (peça 7, pp. 3-5) .
Com efeito, ainda que a licitação em epígrafe (50 unidades) possa ter refletido a convenção realizada anteriormente no bojo do Plano Anual de Aquisições de Veículos (59 unidades) e tenha se dado no bojo de uma licitação para registro de preços, é forçoso reconhecer a inexistência de fundamentação para o quantitativo licitado nos moldes exigidos pelo art. 7º, V, da IN Seges 40/2020, e pelo art. 15, § 7º, II, da Lei 8.666/1993. Esperava-se que, durante o ETP, a equipe de planejamento da contratação houvesse se valido de um método estimativo de quantidades, registrando a respectiva memória de cálculo. Nestes termos, considerando que estamos diante de aspecto essencial da contratação, acolho a proposta instrutória de expedir "ciência" ao ICMBio a este respeito.
Em outro giro, relativamente à alínea "d" do item 3 da presente proposta de deliberação, a unidade técnica havia identificado que, a despeito de a Empresa DCCO estar participando do certame em tela por meio de proposta vinculada ao CNPJ 01.475.599/0002-63 (peça 12) , teria sido considerada impedida de licitar e contratar, com base no art. 7º da Lei 10.520/2002, para o período de 28/5/2021 a 27/6/2021 (peça 33, p. 5) , em razão de penalidade aplicada na empresa, por meio da filial de CNPJ 01.475.599/0005-06, tendo como sancionador o "Comando 2 Grupamento Engenharia CNST/MEX/AM".
Assim, considerando que a sanção alcança a pessoa jurídica em questão, e não filiais específicas, foi também promovida oitiva a este respeito, sendo que a entidade e a empresa esclareceram que o início de vigência da sanção ocorreu em 28/5/2021, ou seja, três dias após a data da abertura da sessão do Pregão Eletrônico SRP 12/2021, que foi no dia 25/5/2021 (peça 8) , tendo sido esclarecido este ponto. Ademais, a Selog acresce que, em consulta aos sistemas Cadastro de Empresas Inidôneas e Suspensas (Ceis) e Sicaf, no momento de conclusão da instrução, não havia mais registros de penalidade da empresa, o que pode indicar sua exclusão, apontando pela desnecessidade de atuação por parte desta Casa a este respeito.
Por fim, no que se refere aos indícios de desistência indevida, pela DCCO Soluções em Energia e Equipamentos Ltda., de sua proposta de preço unitário de R$ 760.000,00 no item 1 do PE SRP 10/2021-ICMBio e indícios de aceitação indevida da desistência por parte do pregoeiro, em aparente violação ao disposto no art. 19, inciso III, do Decreto 10.024/2019, e no art. 7º da Lei 10.520/2002, a unidade técnica rejeitou os esclarecimentos prestados, propondo-se determinar ao ICMBio que instaure processo administrativo visando à apuração da conduta da DCCO.
A este respeito, o ICMBio assevera que a empresa será instada pela Administração a se manifestar (peça 110, p. 6) , inobstante defenda que o pregão ainda se encontrasse em uma fase em que era possível a desistência da proposta, principalmente quando o licitante verifica que houve entendimento diferente do que lhe era exigido. Ademais, ressalta que, analisando a conversa entre o pregoeiro e a licitante no chat do Pregão Eletrônico SRP 10/2021, a Empresa foi questionada sobre a possibilidade de reduzir o valor ofertado, por estar acima do valor médio referencial (que era de pouco mais de R$ 755 mil) , obtendo como resposta que não haveria condições de chegar a esse valor, em razão da diversidade dos locais de entrega, algo que não havia sido calculado por ela em sua proposta (peça 110, p. 6) .
A licitante, a seu turno, assevera que é revendedora autorizada da Komatsu para os Estados de Goiás, Distrito Federal e Tocantins, nos quais pode vender livremente, sem qualquer incidência de taxas diferenciadas, sendo que, para fornecimento em outras unidades da federação, por força contratual, necessitaria de autorização escrita do distribuidor local e compensá-lo financeiramente, por meio da "taxa de invasão" (que seria de 1% quando fatura um equipamento dentro do seu território, mas opera em área de outro distribuidor; e de 5% quando o faturamento ocorre em unidade da federação distinta da sua esfera de atuação - peça 70, p. 5) . Aduz, também, que o custo do Diferencial de Alíquota do Imposto Sobre Circulação de Mercadorias e Serviços (Difal) , instrumento utilizado para equilibrar a arrecadação desse tributo entre os estados, que pode variar de 5% a 7%, em decorrência da alteração do local de faturamento (peça 70, pp. 4-5) , impactaria naquela precificação.
A licitante esclarece, ainda, que havia formulado pedido de esclarecimento no Pregão Eletrônico 10/2021, antes da abertura do certame, considerando que as regras quanto ao local de faturamento não estavam claras no edital, acreditando que seria em Brasília/DF, ainda que parte das entregas ocorresse em outros Estados. Ocorre que a resposta da Administração, que informa que os CNPJs para faturamento serão aqueles dos locais de entrega (sede e gerências regionais) , foi dada apenas no dia 22/4/2021 (véspera da sessão) , às 19:17 hs, motivo pelo qual não foi visto pela Empresa previamente à disputa, que teve início às 10:00 hs do dia seguinte (peça 70, p. 5-6 e 9) .
Acresço ao exame técnico, no que se refere à alegação quanto à possibilidade de desistência de proposta, que a desistência ou substituição de proposta, no bojo de um pregão eletrônico, somente poderá ocorrer até a abertura da sessão pública, nos termos previstos no art. 26, §6º, do Decreto 10.024/2019 (tal como ocorria sob a vigência do Decreto 5.450/2005, art. 21, §4º) . 
Reforça tal entendimento a ementa da jurisprudência desta Casa de que: "No pregão, não é possível a desistência da oferta. Recebido o envelope da proposta, ela está formalizada. O pregoeiro não tem a faculdade de devolver o envelope à licitante como se o documento nunca houvesse sido entregue, nem de mantê-lo no processo para fins de registro histórico" (Acórdão 3261/2014-TCU-Plenário, Relator Ministro-Substituto Marcos Bemquerer) . 
Portanto, considerando a inversão de fases que marca tal modalidade licitatória e a referida regra regulamentar, faz-se mister registrar que não se aplica ao pregão o disposto na Lei 8.666/1993, art. 43, § 6º, de que caberia desistência de proposta até a fase de habilitação. 
Assim, ainda que se possa reconhecer, a priori, a título de atenuante da conduta empresarial, a plausibilidade da alegação quanto aos reflexos do local de faturamento dos equipamentos sobre os respectivos custos, a formulação do pedido de esclarecimento e a proximidade cronológica entre a resposta prestada (22/4/2021, às 19:17hs) , o início da sessão para o item (23/4/2021, às 10:01hs) e a formalização da desistência da proposta (26/4/2021, segunda-feira, às 10:37hs) , não se pode olvidar que a empresa optou pela policitação mesmo diante da alegada dúvida quanto ao local de faturamento, que a conduta em tela contribuiu para o fracasso daquele certame e se amolda à previsão contida no artigo 7º da Lei 10.520/2002, razão pela qual o ICMBio deveria ter instaurado procedimento administrativo visando a responsabilização da empresa. 
De toda forma, pelas providências noticiadas nos autos, entendo suficiente, para evitar situações semelhantes no futuro, a expedição de "ciência" sobre a referida ocorrência, assim como sobre a falha semelhante do ICMBio em relação à conduta da Empresa Sotreq que, ao ser convocada pelo pregoeiro no bojo do Pregão Eletrônico SRP 12/2021, deixou de encaminhar os documentos de habilitação, em violação ao disposto no art. 7º da Lei 10.520/2002, c/c o art. 19, III, do Decreto 10.024/2019.
Estando os autos na pauta de julgamento, a empresa DCCO apresentou a petição constante da peça 142, acompanhada dos elementos de peças 143/152, em que procura refutar as conclusões da instrução técnica.
De início, cabe o registro de que este Tribunal não admite a etapa de contestação da instrução da unidade técnica, segundo enunciado de jurisprudência que acompanha o Acórdão 7339/2020-TCU-Segunda Câmara (Relator Ministro-Substituto Marcos Bemquerer) :
"Após o término da fase de instrução, documentação entregue pelos responsáveis tem natureza jurídica de memorial (art. 160, §§ 1º e 3º, do Regimento Interno do TCU) e, ainda que contenha argumentos inéditos aos autos, não vincula a formação de juízo do relator, podendo este até mesmo não autorizar sua juntada ao processo. Não existe na processualística do Tribunal etapa de contestação da instrução da unidade técnica e tampouco fase processual de réplica ao parecer do Ministério Público."
De qualquer forma, observo que os argumentos constantes da petição não são hábeis a alterar o juízo sobre a matéria. A empresa repisa alguns argumentos já considerados na instrução, bem como, em especial, alega a variação do custo do aço, que seria o principal insumo do produto. Quanto a isso, a despeito de a empresa argumentar já estar "demonstrado detalhadamente nos autos" o aumento da variação do aço, destaco o seguinte trecho da instrução técnica:
"36. Com relação à variação no custo da bobina de aço no mesmo período, essa empresa alegou ter sido de 22%, mas também não demonstrou o fato com documentos hábeis, bem como de que forma esse aumento impactaria o preço final do produto".
A empresa lista certames que teriam sido considerados fracassados em razão do baixo valor estimado para os tratores, sem, contudo, comprovar adequadamente que os objetos e as circunstâncias dessas licitações permitem comparação direta com a licitação em análise. 
A petição aponta como referência a ser adotada o Pregão Eletrônico 1950/2021, supostamente do Ministério de Minas e Energia. 
Registro que a unidade técnica avaliou o mencionado Pregão 1950/2021, em verdade conduzido pela Companhia Hidroelétrica do São Francisco - Chesf (itens 37 a 42 da instrução) , indicando que, apesar da similaridade, tratou de modelo distinto de trator, bem como que buscou a aquisição de apenas 3 unidades, em contraposição ao quantitativo de 50 tratores objeto da licitação tratada neste processo. Assim, além de o certame indicado já haver sido considerado na instrução técnica, há distinções que impedem uma comparação direta de custos.
	Ante o exposto, manifesto-me por que o Tribunal aprove o Acórdão que ora submeto à deliberação deste Colegiado.
TCU, Sala das Sessões, em 15 de setembro de 2021.
AUGUSTO SHERMAN CAVALCANTI 
Relator